臺灣高等法院刑事判決
110年度上易字第53號
上  訴  人  
即  被  告  藍軍榮


上列上訴人因違反毒品危害防制條例案件，不服臺灣桃園地方法
院109年度審易字第882號，中華民國109年10月19日第一審判決
（起訴案號：臺灣桃園地方檢察署108年度偵字第24994號），提
起上訴，本院判決如下：
    主  文
原判決撤銷。
藍軍榮無罪。
扣案第二級毒品甲基安非他命參包（含包裝袋參只，驗餘淨重合
計零點陸參參參公克），均沒收銷燬。
    理  由
壹、程序部分－證據能力
一、最高法院嘗謂：無罪之判決書，就傳聞證據是否例外具有證
    據能力，本無須於理由內論敘說明。其理由為（略以）：犯
    罪事實之認定，係據以確定具體的刑罰權之基礎，自須經嚴
    格之證明，故其所憑之證據不僅應具有證據能力，且須經合
    法之調查程序，否則即不得作為有罪認定之依據。倘法院審
    理之結果，認為不能證明被告犯罪，而為無罪之諭知，即無
    刑事訴訟法第154 條第2 項所謂「應依證據認定」之犯罪事
    實之存在。因此，同法第308 條前段規定，無罪之判決書只
    須記載主文及理由。而其理由之論敘，僅須與卷存證據資料
    相符，且與經驗法則、論理法則無違即可，所使用之證據亦
    不以具有證據能力者為限，即使不具證據能力之傳聞證據，
    亦非不得資為彈劾證據使用等語（最高法院100年度台上字
    第2980號判決意旨）。
二、惟按無證據能力、未經合法調查之證據，不得作為判斷之依
    據。刑事訴訟法第155 條第2 項定有明文。此處「判斷之依
    據」當不僅指有罪判決為限，而包括無罪判決在內，且立法
    者揭諸正是：「法院要判斷證據資料的證明力，應以具證據
    能力者為前提」。不論是消極的證據禁止或排除（狹義無證
    據能力），或者未經嚴格證明法則（經合法調查之證據），
    都是欠缺證據能力，而傳聞證據如非屬傳聞法則之例外，自
    亦無證據能力，在未確定其是否有證據能力之前，法院根本
    無從提前判斷其證明力，更遑論在確定證據應禁止使用（即
    排除於審判程序之外）時，法院如無足夠的證據資料足以論
    斷證明力，自僅能為無罪判決。換言之，在法院論斷有無證
    據，及證據之證明力是否足以形成有罪心證前，必須先進行
    證據能力之判斷，始得確定審判程序尚有無足夠之證據可供
    判斷為心證之基礎，此乃邏輯之必然。從而，認為無罪判決
    可以無庸為證據能力之判斷，而無須於判決理由內論敘說明
    ，顯有因果倒置、邏輯謬誤之嫌，爰認仍應先為證據能力之
    判斷，始得進入證據證明力之論斷取捨，合先敘明。
三、被告審判外不利或有利於己的陳述
(一)按被告之自白，非出於強暴、脅迫、利誘、詐欺、疲勞訊問
    、違法羈押或其他不正之方法，且與事實相符者，得為證據
    。被告陳述其自白係出於不正之方法者，應先於其他事證而
    為調查。該自白如係經檢察官提出者，法院應命檢察官就自
    白之出於自由意志，指出證明之方法。刑事訴訟法第156 條
    第1 項、第3 項分別定有明文。此等規定係在保障被告陳述
    之「意志決定及意志活動自由」，如被告之陳述非屬自白之
    性質，而僅係不利，或甚至有利於被告之陳述，如檢察官提
    出作為證據，基於相同意旨，仍應受前述證據能力之限制。
(二)查被告並不爭執檢察官所提出被告審判外陳述筆錄的證據能
    力，本院亦查無明顯事證足證檢察官於製作該等筆錄時，有
    對被告施以不正方法訊問製作之情事，是被告審判外之陳述
    係出於任意性，具證據能力。至原審程序所為陳述，被告亦
    均不爭執證據能力，而認有證據能力。
四、關於扣案毒品及毒品鑑定書
(一)按法院或檢察官得囑託醫院、學校或其他相當之機關、團體
    為鑑定，或審查他人之鑑定，並準用（刑事訴訟法，以下同
    ）第203條至第206條之1之規定；其須以言詞報告或說明時
    ，得命實施鑑定或審查之人為之。第163條第1項、第166條
    至第167條之7（交互詰問相關規定）、第202條（鑑定人應
    於鑑定前具結）之規定，於前項由實施鑑定或審查之人為言
    詞報告或說明之情形準用之。刑事訴訟法第208條第1、2項
    定有明文。上述鑑定報告如係於審判外製作完成者，仍不失
    為「被告以外之人於審判外之陳述」，是除有傳聞法則之法
    定例外情形，否則仍無證據能力。另按被告以外之人於審判
    外之言詞或書面陳述，除法律有規定者外，不得作為證據。
    被告以外之人於審判外之陳述，雖不符前四條（指刑事訴訟
    法第159條之1至第159條之4）之規定，而經當事人於審判程
    序同意作為證據，法院審酌該言詞陳述或書面陳述作成時之
    情況，認為適當者，亦得為證據。刑事訴訟法第159條第1項
    、第159條之5第1項，分別定有明文。
(二)查被告對於扣案毒品為合法搜索扣押，均不爭執，且對於檢
    察官就扣案毒品所提出之台灣檢驗科技股份有限公司濫用藥
    物實驗室－台北，於民國108年9月18日出具之濫用藥物檢驗
    報告（報告編號：00/0000/00000000）此一鑑定書之證據能
    力，均不爭執證據能力，本院審酌亦相當。是扣案毒品具證
    據能力，據此所為鑑定書鑑驗結果，亦均具證據能力。
貳、實體部分－證明力
一、公訴意旨（略以）：藍軍榮明知甲基安非他命係毒品危害防
    制條例所列管之第二級毒品，非經許可，不得持有，竟基於
    持有第二級毒品之犯意，不詳時、地，以不詳方式取得甲基
    安非他命3包（含袋合計毛重1.07公克，驗餘淨重合計0.633
    3公克，起訴書物載為1包，由本院逕予更正），而非法持有
    之。嗣於民國108年8月29日21時30分許，在桃園市○○區○○街
    00號承租處，經警得藍軍榮同意而搜索，並當場查扣前述毒
    品。檢察官因認被告涉犯毒品危害防制條例第11條第2項之
    持有第二級毒品罪嫌等語。
二、按犯罪事實應依證據認定之，無證據不得推定其犯罪事實。
    又不能證明被告犯罪者，應諭知無罪之判決，刑事訴訟法第
    154條第2項、第301條第1項分別定有明文。再按刑事訴訟上
    證明之資料，無論其為直接證據或間接證據，均須達於通常
    一般之人均不致有所懷疑，而得確信其為真實之程度，始得
    據為有罪之認定，若其關於被告是否犯罪之證明未能達此程
    度，而有合理之懷疑存在時，致使無從形成有罪之確信，在
    刑事訴訟「罪疑唯輕」、「無罪推定」原則下，根據「罪證
    有疑，利於被告」之證據法則，即不得遽為不利被告之認定
    ，最高法院76年台上4986號判決意旨曾強調此一原則，足資
    參照。又按最高法院於92年9月1日刑事訴訟法修正改採當事
    人進行主義精神之立法例後，特別依據刑事訴訟法第161條
    第1項規定（檢察官就被告犯罪事實，應負舉證責任，並指
    出證明之方法），再次強調謂：「檢察官對於起訴之犯罪事
    實，應負提出證據及說服之實質舉證責任。倘其所提出之證
    據，不足為被告有罪之積極證明，或其指出證明之方法，無
    從說服法院以形成被告有罪之心證，基於無罪推定之原則，
    自應為被告無罪判決之諭知」等語（最高法院92年台上字第
    128號判決意旨參見）。98年12月10日施行生效的「公民與
    政治權利國際公約及經濟社會文化權利國際公約施行法」，
    將兩公約所揭示人權保障之規定，明定具有國內法律之效力
    （第2條參見），其中公民與政治權利國際公約第14條第2項
    亦揭示「受刑事控告之人，未經依法確定有罪以前，應假定
    其無罪」；刑事妥速審判法第6條更明定：「檢察官對於起
    訴之犯罪事實，應負提出證據及說服之實質舉證責任。倘其
    所提出之證據，不足為被告有罪之積極證明，或其指出證明
    之方法，無法說服法院形成被告有罪之心證者，應貫徹無罪
    推定原則」。凡此均係強調學說所指，基於嚴格證明法則下
    之「有罪判決確信程度」，對於被告是否犯罪之證據應證明
    至「無庸置疑」之程度，否則，於無罪推定原則下，被告自
    始被推定為無罪之人，對於檢察官所指出犯罪嫌疑之事實，
    並無義務證明其無罪，即所謂不「自證己罪原則」，而應由
    檢察官負提出證據及說服之責任，如檢察官無法舉證使達有
    罪判決之確信程度，以消弭法官對於被告是否犯罪所生之合
    理懷疑，自屬不能證明犯罪，即應諭知被告無罪。
三、檢察官認被告藍軍榮涉犯上述犯罪，無非以扣案物在其租屋
    的麥克風內查扣，經鑑定確屬第二級毒品甲基安非他命，有
    台灣檢驗科技股份有限公司濫用藥物實驗室－台北之濫用藥
    物檢驗報告，及桃園市政府警察局搜索扣押筆錄、扣押物品
    目錄表、扣案物照片等證據為憑。訊據被告堅決否認其持有
    第二級毒品甲基安非他命之事實，辯稱（略以）：從未在麥
    克風裡面藏毒品，是我的前女友江秀蓮誣陷我的，我本身不
    碰毒品，持有（毒品）做什麼，更何況我連毒品來源都沒有
    ，如何賣給江秀蓮？江秀蓮有吸毒前科，她的朋友都吸毒；
    因為我後來交往的女朋友是江秀蓮的閨密，所以她生氣才會
    誣賴我；她有我承租倉庫的遙控器，所以她也可以進出倉庫
    ，我認為可能是江秀蓮他們那些人把毒品殘留在那裡；我的
    工作室有超過200支以上的麥克風，警察採信江秀蓮的說詞
    後就來搜索，在江秀蓮指定的位置就搜索到麥克風，打開後
    裡面藏有扣案毒品等語。
四、經查本件為桃園市政府警察局大溪分局警察，於108年8月29
    日至被告位於桃園市○○區○○街00號租屋處訪查，經被告同意
    搜索而在該租屋處內被告所有之1支麥克風內當場查扣本件
    第二級毒品甲基安非他命共3包（含袋合計毛重1.07公克，
    驗餘淨重合計0.6333公克）。經原審函詢何以至被告住處查
    獲的原因及經過情形，該局檢附當日現場執行搜索的司法警
    察林禮群的職務報告稱（略以）：因為江秀蓮前於108年7月
    13日遭警查獲持有第二級毒品甲基安非他命，江秀蓮於警詢
    時向警供稱，被告為其前男友，曾於107年11月下旬某日販
    賣毒品給其，並供稱被告藏放毒品之地點及方式為放置於倉
    庫內麥克風裡，警察始於108年8月29日至被告上述租屋處內
    經被告同意後搜索並查扣本件毒品等情。並另檢附證人江秀
    蓮於另案警詢筆錄1件在卷可查（參見原審卷第43至47頁）
    。固然查扣的白色透明晶體3包經送台灣檢驗科技股份有限
    公司濫用藥物實驗室鑑驗結果，檢出第二級毒品甲基安非他
    命成分等情，有該公司濫用藥物檢驗報告1份附卷可參（參
    見上同偵查卷第87至88頁），此部分事實已足認定。本件爭
    點在於：扣案毒品究為被藏放於其租屋處所，或如被告所辯
    ，為其有施用毒品前科的前女友江秀蓮或與江秀蓮一同施用
    毒品的友人所藏放？
五、證人江秀蓮在另案即自己持有毒品遭查獲案件的警詢中，固
    曾證稱（略以）：我跟被告是男女朋友關係，我曾經去過他
    位於桃園市○○區○○街00號倉庫，該地點是他的倉庫兼住所，
    他有跟我說要毒品時他隨時都有，他曾經駕駛他的車號0000
    -00 號自小客車搭載我時，他從倉庫帶出一支麥克風到車上
    ，他麥克風裡裝了很多小包的甲基安非他命給我看等語（參
    見原審卷第47頁），核與其於原審審理時證稱（略以）：被
    告之前曾經駕駛他的自用小客車搭載我出去，在車上他拿出
    一支麥克風，麥克風的款式與偵卷第33頁照片上的一樣，他
    把麥克風的頭打開後，我有看到裡面裝有安非他命，安非他
    命是用夾鏈袋包起來一小包一小包的與偵卷第33頁照片的毒
    品一樣包裝，我看過這樣的情形只有一次，被告承租上開地
    點是作倉庫用等語（參見原審卷第100至102 頁），雖大致
    相符。惟此等證言所指涉的無非就是被告販賣或轉讓第二級
    毒品甲基安非他命予證人江秀蓮，惟證人於原審作證時，卻
    推翻其於前案警詢筆錄所指稱被告曾賣毒品予其的指控，結
    證稱：「因為107年12月5日我被通緝被抓時，我可以易科罰
    金，我朋友要來幫我，我朋友也有問被告需不需要來幫我易
    科罰金，被告就說為何要幫我易科罰金，我因為這樣很生氣
    ，上次我才會說毒品是跟他買的，其實不是」等語。但經原
    審法官質疑當時是否要故意誣陷被告，證人又改稱：「當時
    是真的有跟被告買，我那時候是因為氣他才說是跟被告買，
    其實我沒有跟被告買」等不知所云的回答；經法官請證人再
    次確認是否有向被告買毒品，證人始改稱「有。不是故意要
    陷害他，我沒有說假話」等語（參見原審卷第102至103頁）
    。如此反覆不定的證言內容，可信性實堪懷疑。相信此所以
    檢察官不欲起訴被告有販賣或轉讓毒品犯嫌，而寧捨證人的
    供述證據，選擇證據相對清楚的物證就存在被告租屋處的持
    有毒品犯嫌起訴之故。此外，證人亦不否認因為氣憤被告而
    於警詢時為不實指證，此與被告所辯因為與證人分手，而與
    證人的閨密交往，所以證人生氣才會誣賴等語，就證人對被
    告確有懷恨在心、存有不滿等情，適相符合。又證人有多項
    施用毒品，以及尚有意圖販賣而持有毒品的前案紀錄，有本
    院被告前案紀錄表在卷可查，而被告並無任何與毒品相關的
    前案紀錄，相較之下，證人江秀蓮的信用力亦堪質疑。在證
    人證言的可信性及本身的信用力均有不足之下，證人供述的
    真實性難以證明。
六、從而被告所辯，是江秀蓮或與之一同施用毒品的朋友，利用
    以前與被告交往期間，進出系爭租屋處時，將毒品藏放在麥
    克風內，日後用以陷害被告之情，即有審酌是否有合理懷疑
    的必要。經查：
(一)證人於原審證述，上述地點是被告的倉庫，放音響等一些他
    工作東西，該地點進去時是一個鐵捲門需要遙控器開啟，打
    開鐵捲門以後就是放卡拉OK的設備，沒有遙控器就進不去，
    去的時候門都沒有打開，需要遙控器才能打開等語（參見原
    審卷第100至101頁）。此與被告所辯該承租倉庫並非得任意
    出入，透過被告或與被告交往期間持有遙控器的江秀蓮開啟
    大門始得入內，遑論江秀蓮在該租屋處活動期間，有諸多機
    會得以將毒品藏放在麥克風內。
(二)再查司法警察於桌上麥克風內查獲扣案毒品，均未發見指紋
    ，此有內政部警政署刑事警察局109年6月29日刑紋字第1090
    068284號，且被告親自封緘之尿液，無論於警局以簡易尿液
    檢驗試劑初步鑑驗結果，或嗣後送台灣檢驗科技股份有限公
    司以EIA酵素免疫分析法、GC/MS氣相層析/質譜儀法檢驗結
    果，均為陰性反應等情，有桃園市政府警察局大溪分局查獲
    毒品危害防制條例「尿液」初步鑑驗結果表、台灣檢驗科技
    股份有限公司濫用藥物實驗室－台北108年9月18日濫用藥物
    檢驗報告（報告編號：00/0000/00000000）在卷可證（參見
    偵查卷第39、88頁），更何況被告並無任何毒品犯罪前科紀
    錄，亦有本院被告前案紀錄表附卷足查。且細觀上述扣案毒
    品分裝數量甚微，每袋差不多供1次施用之份量，且均以透
    明夾鏈袋分裝妥當。如為江秀蓮藏放，起初也未必是欲誣陷
    被告，或許是如被告所辯，因為交往時不贊同江秀蓮施用毒
    品，因而將毒品藏放被告不知情處，方便趁被告未留意時取
    用，亦不無可能。
(三)據被告所辯，因從事音響視聽工作，其租屋處內有超過200
    支以上的麥克風，而依偵查卷內相片所示，桌上確實有數支
    型式、顏色均不一的麥克風（參見偵查卷第33頁）。倘若被
    告承租倉庫內藏放之毒品非證人所為，前來該倉庫搜索之司
    法警察，又如何能在為數眾多的麥克風中，就能準確地找出
    藏有扣案毒品的「特定」麥克風，而其他麥克風則均無藏放
    毒品？被告並無施用毒品或其他與毒品相關的前案紀錄，持
    有毒品不外就是為己施用或轉讓、出售他人，如被告並無施
    犯行，如證人於另案警詢所指證是轉讓或販賣予證人，又何
    以僅有其中1支藏有微量毒品，其他麥克風均無？被告大費
    周章僅在1支麥克風內藏放扣案毒品的目的何在？均讓人不
    免懷疑並非被告所藏放。　
(四)從而，以證人江秀蓮長年有施用毒品之習慣，前因毒品案件
    入監服刑，出監後仍未戒除依賴毒品之惡習，以其持有被告
    承租倉庫鐵捲門遙控之便，或邀集有施用毒品習慣之朋友至
    被告承租倉庫聚集，或分裝藏放自己預備施用的毒品，均不
    無可能。嗣因與被告間因分手等糾紛，因而向司法警察指證
    被告為其毒品來源，將藏放於麥克風的扣案毒品，指述是被
    告所為，實不無可能。被告所辯合理可信。　　
七、綜上所述，檢察官所舉證據不足使本院為被告有罪之確信，
    而被告所辯扣案毒品為他攘所藏放，有合理懷疑可信為真，
    又查無其他積極證據足證被告有檢察官所指犯行，自應為無
    罪之諭知，以求慎重。
參、原判決撤銷改判之說明
　　原判決對於扣案毒品袋上並未發現被告之指紋、被告從未有
    涉犯毒品相關案件前科紀錄，以及證人江秀蓮的指證有本院
    所指諸多可信性堪疑之處等有利於被告之事證均未考量，徒
    以單一證人江秀蓮的證詞，佐以卷附警製搜索扣押筆錄、扣
    押物品目錄表、扣押物品照片，及台灣檢驗科技股份有限公
    司濫用藥物檢驗報告等書證，即遽認被告持有第二級毒品甲
    基安非他命，並以論罪科刑，自有違誤。本院已詳述被告應
    予改判無罪之理由如前。被告提起上訴，否認犯罪並指摘原
    判決不當，既有理由，自應由本院將原判決撤銷，另為無罪
    之諭知。
肆、關於沒收之說明
    按查獲之第一、二級毒品及專供製造或施用第一、二級毒品
    之器具，不問屬於犯罪行為人，均沒收銷燬之。毒品危害防
    制條例第18條第1 項前段定有明文。又按違禁物，不問屬於
    犯罪行為人與否，沒收之；違禁物或專科沒收之物得單獨宣
    告沒收，刑法第38條第1項、第40條第2項分別定有明文。本
    件雖對被告為無罪之諭知，惟上述扣案甲基安非他命3包（
    含袋合計毛重1.07公克，驗餘淨重合計0.6333公克）為違禁
    物，即使與被告無涉，檢察官仍得依法聲請單獨宣告沒收，
    而檢察官業於起訴書中附帶聲請沒收（起訴書誤載為1包，
    逕予更正為3包），為免節省訴訟勞費資源，檢察官既經聲
    請，本院併於主文第三項為沒收之諭知，附此敘明。
據上論斷，應依刑事訴訟法第369 條第1 項前段、第364 條、第
301條第1項前段，毒品危害防制條例第18條第1項前段、第40條
第2項，判決如主文。
本案經檢察官洪榮甫提起公訴，檢察官周慶華到庭執行職務。
中　　華　　民　　國　　110 　年　　4 　　月　　15　　日
                  刑事第二庭    審判長法　官  周盈文
                                      法　官  謝梨敏
                                      法　官  錢建榮
以上正本證明與原本無異。
不得上訴。
                                      書記官  許俊鴻
中　　華　　民　　國　　110 　年　　4 　　月　　15　　日